臺灣臺南地方法院民事裁定　　　　　100年度消債聲更字第1號
聲　請　人
即 債務 人　董幸生
上列聲請人聲請消費者債務清理免責事件，本院裁定如下：
    主  文
債務人董幸生不免責。
    理  由
一、按法院為終止或終結清算程序之裁定確定後，除別有規定外
    ，應以裁定免除債務人之債務；又債務人有下列各款情形之
    一者，法院應為不免責之裁定，但債務人證明經普通債權人
    全體同意者，不在此限：一、於七年內曾依破產法或本條例
    規定受免責；二、隱匿、毀損應屬清算財團之財產，或為其
    他不利於債權人之處分；三、捏造債務或承認不真實之債務
    ；四、因浪費、賭博或其他投機行為，致財產顯然減少或負
    擔過重之債務，而生開始清算之原因；五、於清算聲請前一
    年內，已有清算之原因，而隱瞞其事實，使他人與之為交易
    致生損害；六、明知已有清算原因之事實，非基於本人之義
    務，而以特別利於債權人中之一人或數人為目的，提供擔保
    或消滅債務；七、隱匿、毀棄、偽造或變造帳簿或其他會計
    文件之全部或一部，致其財產之狀況不真確；八、故意於財
    產及收入狀況說明書為不實之記載，或有其他故意違反本條
    例所定義務之行為，消費者債務清理條例第132條、第134條
    分別定有明文。次按法院裁定開始清算程序後，債務人有薪
    資、執行業務所得或其他固定收入，而普通債權人之分配總
    額低於債務人聲請清算前2年間， 可處分所得扣除自己及依
    法應受其扶養者所必要生活費用之數額者，法院應為不免責
    之裁定，但債務人證明經普通債權人全體同意者，不在此限
    ，復為同條例第133條所明定。
二、本件債務人董幸生依消費者債務清理條例聲請更生事件，前
    經本院97年度消債更字第802號裁定開始更生程序。惟債務
    人無法提出適當之更生方案。嗣經本院以99年3月8日99年度
    消債清字第5號裁定進行清算程序，因債務人之財產不敷清
    償財團費用，經本院以99年9月7日99年度司執消債清字第11
    號裁定終止清算程序確定在案，有上開裁定及送達證書回證
    在卷可稽。又本件債權人之分配總額為0元，而債權總額達
    4,083,624元（以清算程序中債權表所載為準，見本院99 年
    度司執消債清字第11號卷第124頁），業據本院調取上開卷
    宗核閱無訛。依前揭規定，本院應裁定是否准許聲請人免責
    。
三、按所謂浪費或投機行為，係指債務人於顯見其經濟狀況不佳
    之情形下，猶恣意揮霍、投機，生活支出超過個人收入所應
    支出之程度，或心存僥倖冀以一時之小投資以博取大利益，
    因致負擔更大債務，核其所為，於清算之原因有可歸責性，
    自有加以制止之必要，尚不宜使之免責，而有無浪費或投機
    行為，端視債務人從事該行為時有無詳實之償還計畫，或有
    無以過去實證印證投資收益有相當或然率，或有政府、產業
    預定計畫等事實，倘無償還計畫、其他預定收入、過去實證
    或政府產業預定計畫等，僅是先行花費或以射倖心態從事投
    機時，即屬之，自不應認可免其還款之責。經本院審視債務
    人之消費記錄及借貸情形，債務人積欠債務主因係於91年至
    94年間向各家債權銀行申辦信用貸款及使用信用卡、現金卡
    消費或預借現金，致債務累加，終致無法清償。而債務人於
    更生聲請狀中，自陳其於91至94年均有固定薪資收入，另聲
    請人於93、94及95年度之年收入分別為657, 786元、676,72
    7元及615,686元，此有本院調取之稅務電子闡門財產所得調
    件明細表可參；依此計算，債務人人93、94、95年度之平均
    月收入各為54,816元、56,394元及51,307元。 又上開3年度
    之臺南市每人平均月消費支出分別為15,556元、16,524元、
    16,590元，再加計債務人更生聲請狀中所主張每月負擔對父
    母之扶養費共6,000元， 則債務人於此段時期內之所得，不
    但足以支應其生活所需，且尚有餘裕，如能量入為出，當無
    積欠鉅額債務之理；然據債務人自陳， 其於93年5月間曾向
    安泰商業銀行股份有限公司（下稱安泰商業銀行，其餘金融
    機構簡稱略同） 借貸120萬元，用以代償其他金融機構卡債
    ，另尚有 492,000元之債務未獲代償等語（見本院卷第89頁
    背面）。 足見債務人於其時至少已背負1,692,000元之債務
    ；然債務人於此情形下，仍持續舉債，如於93年5月至94年6
    月間使用台新商業銀行現金卡預借現金達556, 100元（見本
    院卷第59、60頁台新商業銀行現金卡借款清單）， 於93年5
    月10日以安泰商業銀行代償款清償原積欠萬泰商業銀行之19
    萬餘元後，隨即於同月陸續借款達30萬元，至95年6 月為止
    ，仍積欠299,817元（ 見本院卷第45至47頁萬泰商業銀行客
    戶交易明細表）； 於93年8月、94年3、4月持大眾銀行現金
    卡分別提領現金52,300元、50,200元、52,300元（見本院卷
    第63頁現金卡提領明細）；另於93年6月 、11月持中國信託
    銀行現金卡提領67,117元及41,265元等。此外，尚有以信用
    卡在93年2月於燦坤實業公司消費23,405元， 93年6、7月於
    淳貿企業公司消費43,000元、16,000元， 93年8月於慶大銀
    樓消費53,000元、 95年1月於良群資訊公司消費20,000元等
    ，亦有前開債權人陳報之消費明細可參。足見債務人係於無
    急迫性及必要性之情形下，恣意使用金融工具從事超過債務
    人之經濟能力及一般人之生活所必須之借貸及消費行為，致
    迅速累積債務，復於預見其背負債務、經濟狀況不佳之情形
    下，猶未能謹慎消費、撙節開支，節省生活非必要性開支以
    求致力還款於各債權人，反以以卡養卡、借款代償或長期僅
    繳納最低應繳金額之方式任意擴張信用，因致負擔更大債務
    ，依前開說明，自難謂非屬浪費、投機行為。
四、消債條例第132條之立法目的， 乃在於避免因一時陷於經濟
    困難者喪失繼續生活之意志與希望，而賦予其經濟上重建更
    生之機會，然並非保障生活奢侈之人能夠藉此制度免除積欠
    之債務；且債務人於償債期間，為求債務之順利清償，本應
    忍受較其原本生活水準、甚至較一般社會大眾之生活水準，
    更為節儉、清貧之生活，此不僅為一般社會觀念所知悉，更
    為債務人於借貸之初即能預期。本件債務人先因超出其經濟
    能力及一般人之生活所必須之借貸及消費行為致背負債務，
    復在未完全清償先前所積欠之債務，及於無其他預定收入及
    詳實償債計畫、明知無清償能力之情形下，又任意擴張信用
    致迅速累積債務，其財務之操作，遠逾其收入及經濟狀況，
    完全未考量日後履行債務之清償能力，顯係將自身消費、借
    貸之風險全部轉嫁由債權人承擔，難謂非浪費、投機之行為
    ，則於債務人有浪費、投機之情況下，若允債務人得藉由消
    費者債務清理條例中之免責制度，以規避其應負擔之償還責
    任，顯與該制度係為保障誠實勤勉之債務人經濟生活之重建
    復甦之立法目的有違。
五、綜上所述，本件債務人乃因浪費、投機行為而負擔過重之債
    務，並致無力清償債務而生清算之原因，則依前揭消債條例
    第134條第4款規定，應裁定債務人不免責。至於消債條例第
    135條規定債務人於具備第134條各款不免責事由且情節輕微
    者，復兼顧債權人全體受償情形及權衡其他情狀，認於適當
    情形，法院亦得為免責裁定。然本件債務人既因浪費、投機
    情事，致債務持續累積達400萬餘元， 即難認情節輕微，且
    債權人台新商業銀行、萬泰商業銀行、永豐商業銀行、國泰
    世華銀行、臺灣中小企業銀行、中國信託銀行、臺灣新光銀
    行、安泰商業銀行、陽信商業銀行、大眾商業銀行、聯邦商
    業銀行、台灣美國運通國際股份有限公司均表明不同意債務
    人免責，有上開債權人之陳報狀各在卷可參，則依上開說明
    ，本件債務人應不予免責，爰裁定如主文。
中    華    民    國    100    年    5    月    31    日
                  民事第三庭  法  官  張玉萱
以上正本證明與原本無異。
如對本裁定抗告須於裁定送達後十日內向本院提出抗告狀，並應
繳納抗告費新台幣一千元整。
中    華    民    國   100    年    5     月    31    日
                              書記官  張晶瑩